【裁判字號】    97,抗,1306
【裁判日期】    971209
【裁判案由】    訴訟救助
【裁判全文】
臺灣高等法院民事裁定                  97年度抗字第1306號
抗  告  人  甲○○
            歐陽椿
共同代理人  張孝詳律師
上列抗告人因與相對人台北縣淡水鎮農會間債務人異議之訴，聲
請訴訟救助事件，對於中華民國97年6月30日臺灣士林地方法院
97年度救字第29號裁定，提起抗告，本院裁定如下：
    主  文
抗告駁回。
抗告費用新台幣一千元由抗告人負擔。
    理  由
一、抗告人於原法院聲請及本院抗告意旨略以：
  (一)抗告人甲○○無任何工作收入，每年雖有新台幣（下同）1,
    529,000元及退休俸504,790元收入，然須支付土地租金20萬
    元及捐助教會32萬元，另伊曾向合作金庫商業銀行（下稱合
    作金庫）貸款900餘萬元，每月需固定繳納貸款利息12萬元
    ，入不敷出，若非倚靠子女接濟奉養，伊生活將無以為繼；
    又伊名下雖有7筆土地及2間房屋，然坐落台北縣淡水鎮○○
    ○段35、45、45之2地號三筆土地遭相對人聲請拍賣，其餘
    同地段之26地號、同縣三芝鄉○○○○段52、60之2、60之3
    地號等4筆土地同遭相對人聲請假扣押在案，均不能自由處
    分。另門牌號碼台北縣三芝鄉圓山村6鄰52之1號農舍，破舊
    不堪且價值甚微，門牌號碼台北縣泰山鄉○○村○○街33號
    農舍（下稱33號房屋）係長期出租予「有限責任台灣區觀賞
    植物運銷合作社」（下稱觀賞植物運銷合作社）使用，亦不
    能自由處分，是伊債信破產，欠缺籌措資金之信用能力，無
    資力支出高達60、70萬元之訴訟費用。
  (二)抗告人歐陽椿96年度僅有利息所得107,692元，及每半年具
    領退休俸134,332元，僅足供伊夫妻勉強維持生活，然伊除
    對相對人負債外，尚有1,290萬元債務未清償，至伊所有坐
    落台北市○○區○○段一小段331地號土地（權利範圍455/
    100,000）及其上門牌台北市○○區○○里○○路68號9樓房
    屋，係原有眷舍改建，伊自94年間分配取得起5年內均不得
    將房地出售，是伊無籌措資金之信用能力，亦無資力支出訴
    訟費用。原裁定未詳予斟酌，遽認伊非屬無資力者，有能力
    支出訴訟費用，顯不合法。爰請求廢棄原裁定，准予訴訟救
    助。
二、按當事人無資力支出訴訟費用者，法院應依聲請，以裁定准
    予訴訟救助；但顯無勝訴之望者，不在此限，民事訴訟法第
    107條第1項定有明文。此項請求救助之事由，依同法第109
    條第2項、第284條之規定，應提出能即時調查之證據以釋明
    之。又所謂無資力係指窘於生活，且缺乏經濟信用者而言（
    最高法院43年台抗字第152號判例參照）。
三、經查：
  (一)抗告人甲○○95年、96年度所得分別為1,516,464元、1,529
    ,000元，其財產除遭查封之3筆土地外，尚有4筆土地及2筆
    房屋、2筆投資，財產總額值132,244,960元；另抗告人歐陽
    椿於96年度所得有台灣銀行利息收入104,936元，2筆不動產
    現值8,189,720元，此有原法院調閱抗告人之稅務電子閘門
    財產所得調件明細表可稽（見原法院卷27頁至37頁）。此外
    抗告人甲○○尚有存款36,627元及每半年領取退休俸252,39
    6元，歐陽椿亦有存款92,862元及每半年領取退休俸134,034
    元，亦有抗告人所提榮民證、存摺、財產清冊足憑（見原法
    院卷11頁、14頁至16頁、本院卷122頁至147頁），以抗告人
    之財產狀況及所得收入，比對原法院所核定抗告人提出之債
    務人異議之訴，應徵第一審裁判費647,096元（有原法院97
    年度補字第189號卷可參），抗告人顯足以支付上開訴訟費
    用。
  (二)抗告人甲○○主張其名下所有不動產，其中7筆土地遭相對
    人聲請拍賣或假扣押在案，均無法自由處分，另二間房屋破
    舊不堪且價值甚微，其中一間農舍長期出租他人，無法自由
    處分云云，無非以土地登記謄本4份、雜項使用執照、房屋
    稅繳款書、土地租賃契約書、承諾書、合作契約各1份為據
    （見本院卷82頁至94頁），惟其所有上開7筆土地之公告現
    值高達119,298,670元，縱因假扣押程序不得出售，然仍能
    使用及收益；又上開2間房屋，縱出租予他人使用，亦非不
    能處分。況抗告人甲○○向財團法人天主教耶穌會以每半年
    10萬元租金承租坐落台北縣泰山鄉○○段○○段644、644之
    1、645、646、647地號土地後（另每半年捐助該教會16萬元
    ），再與觀賞植物運銷合作社簽訂合作契約，共同技術合作
    經營花木培育及運銷事宜，觀賞植物運銷合作社保證抗告人
    甲○○年獲利144萬元，抗告人甲○○於96年度有租金收入
    1,512,000元等情，亦有土地租賃契約書、承諾書、合作契
    約書、稅務電子閘門財產所得調件明細表（見本院卷90頁至
    94頁、原法院卷30頁）可證，顯見抗告人甲○○非無投資獲
    利能力。其雖主張每年支付土地租金20萬元、捐助教會32萬
    元及每月需繳納合作金庫貸款利息12萬元，入不敷出云云，
    然捐助教會之行為，係出於個人自由意志，尚非維持個人生
    活之必要行為，另檢視其向合作金庫償還款項部分，其中00
    00000000000帳號部分，96年度共償付本金780,000元、利息
    345,534元，其中0000000000000帳號部分，96年度償付本金
    2,212,302元及利息137,965元（計2,350,267元），97年1月
    1日至9月3日止，償付本金108,000元及利息43,204元，有合
    作金庫營業部97年9月30日合金營業字第0973105799號函可
    稽（見本院卷117頁至119頁），顯見抗告人甲○○除按月攤
    還本息外，尚有能力償付本金200餘萬元，即具投資獲利及
    償債能力，其主張生活窘迫無資力云云，洵無足取。
  (三)抗告人歐陽椿主張所有房地為承購眷舍，不能自由處分，另
    有1,290萬元債務，無籌措資金能力云云，無非以土地及建
    物登記謄本、他項權利證明書及抵押權設定契約書為據（見
    本院卷13頁反面、96頁至101頁反面），然其承購門牌號碼
    台北市○○區○○路68號9樓房地固屬眷舍，依法於承購之
    日起5年內即99年11月30日以前，不得將之出售、出典、贈
    與或交換，然其仍得對上開房地為使用及收益，或設定抵押
    融資借款。又系爭房地目前雖設定最高限額120萬元抵押權
    予合作金庫、設定最高限額1,920萬元抵押權予第三人歐陽
    克法，惟據抗告人歐陽椿所述負債僅1,290萬元，以96年1月
    間之土地公告現值計算，系爭房屋之基地公告現值已達6,47
    9,489元（計算式：10,813.92平方公尺×455/100000×131,
    688元＝6,479,489元，元以下四捨五入），參以系爭房屋面
    積為114.27平方公尺、陽台11.27平方公尺（計約37.97坪，
    見本院卷96頁、98頁），並非面積侷促狹小之房舍，其地點
    復位於士林區○○路之精華路段，其市價相當可觀，尚難認
    扣除上開債務後，無法以系爭房地融資籌措上開訴訟費用，
    故抗告人歐陽椿主張毫無籌措資金能力云云，殊難採信。
  (四)綜上，抗告人未能釋明其生活窘困，無資力繳納上開訴訟費
    用，其聲請訴訟救助，不應准許。原法院駁回其聲請，並無
    違誤，抗告意旨指摘原裁定不當，求予廢棄，即非有據，應
    予駁回。
四、據上論結，本件抗告為無理由，爰裁定如主文。
中    華    民    國    97    年    12    月    9     日
                    民事第十六庭
                        審判長法  官  劉靜嫻
                              法  官  謝碧莉
                              法  官  呂淑玲
正本係照原本作成。
本裁定除以適用法規顯有錯誤為理由，並經本院許可外，不得再
抗告。如提起再抗告，應於收受後10日內委任律師為代理人向本
院提出再抗告狀。並繳納再抗告費新台幣１千元。
中    華    民    國    97    年    12    月    9     日
                              書記官  明祖全


司法院資訊處製作；財團法人民間司法改革基金會備份。
